【裁判字號】    98,聲判,8
【裁判日期】    981231
【裁判案由】    聲請交付審判
【裁判全文】
臺灣桃園地方法院刑事裁定               98年度聲判字第8號
聲  請  人  乙○○
選任辯護人  廖穎愷律師
被      告  甲○○
            丁○○
            丙○○
            戊○○
            己○○
上列聲請人因被告恐嚇等案件，不服臺灣高等法院檢察署97年度
上聲議字第6923號駁回再議之處分（原不起訴處分案號：臺灣桃
園地方法院檢察署97年度偵字第21954號），聲請交付審判，本
院裁定如下：
    主  文
聲請駁回。
    理  由
一、聲請意旨略以：被告甲○○之母曲世珍前於民國88年4月27
    日與告訴人乙○○約定自88年5月15日至95年5月14日止將曲
    世珍所有桃園縣龜山鄉○○○段牛角坡小段土地（下稱系爭
    土地）租予告訴人使用，告訴人旋於系爭土地上自行興建門
    牌號碼為桃園縣龜山鄉牛角坡8鄰7-1至7-9、7-10A、7-10B
    、7-11、7-31至37號之廠房（下稱系爭廠房）共19棟，並分
    租於他承租人使用。查系爭土地上蓋有廠房，且由聲請人出
    資興建，則其所有權自應由聲請人原始取得，然而被告甲○○於96年8 月28日、96年8 月29日未告知聲請人及經廠房承
    租人同意，亦未表明身分、出示證件即擅自進入系爭廠房內
    ，拍桌咆哮，干擾工廠作業並威脅廠房承租人改換租約，如
    不從將把廠房承租戶趕走；另於96年8 月30日，更散發傳單
    限制廠房人員出入，設置路障，並將於15日內斷電，致系爭
    廠房之承租人無法生產運作，其等遭受財產損害必定會向聲
    請人求償，因此被告等人所為顯已逾越其得請求權利之範圍
    ，確已有無故侵入住宅、恐嚇犯嫌。又系爭廠房電力之供給
    係聲請人以被告胞妹李儀德名義申請，歷年來電費支付均由
    廠房承租人為之，若擅自向台灣電力股份有限公司（下稱台
    灣電力公司）申請斷電，必定滋生極大爭議，被告甲○○對
    此知之甚詳，竟於96年10月11日，夥同被告丁○○、丙○○
    、戊○○、己○○等人，擅自進入系爭廠房內，強制斷電並
    未自行即時復電，待廠房承租戶無法使用電力後，遂行搶修
    復電，其未經聲請人或廠房承租人同意，私自強制斷電之行
    為，妨害聲請人與廠房承租人行使權利，使廠房承租戶機具
    受損，後為廠房承租戶自行復電，被告此舉顯已構成強制罪
    與毀損罪嫌等語。
二、按告訴人不服上級法院檢察署檢察長或檢察總長認再議為無
    理由而駁回之處分者，得於接受處分書後10日內委任律師提
    出理由狀，向該管第一審法院聲請交付審判。法院認為交付
    審判之聲請不合法或無理由者，應駁回之，刑事訴訟法第25
    8條之1第1項及第258條之3第2項前段分別定有明文。本件聲
    請人告訴被告甲○○、丁○○、丙○○、戊○○、己○○恐
    嚇、侵入住宅、強制、毀損等案件，先經臺灣桃園地方法院
    檢察署檢察官認罪嫌不足，以97年度偵字第21954 號為不起
    訴處分在案；聲請人不服聲請再議，因認再議無理由，經臺
    灣高等法院檢察署檢察長以97年度上聲議字第6923號處分書
    駁回之，此經本院調取臺灣桃園地方法院檢察署97年度偵字
    第21954 號偵查卷，與臺灣高等法院檢察署97年度上聲議字
    第6923號處分書可稽。茲聲請人仍執前開情詞聲請交付審判
    ，經查：
  (一)按犯罪事實應依證據認定之，無證據不得認定犯罪事實，刑
    事訴訟法第154 條第2 項定有明文；次按認定犯罪事實所憑
    之證據，雖不以直接證據為限，間接證據亦包括在內，然而
    無論直接或間接證據，其為訴訟上之證明，須於通常一般之
    人均不致有所懷疑，而得確信其為真實之程度者，始得據為
    有罪之認定，倘其證明尚未達到此一程度，而有合理之懷疑
    存在時，事實審法院在心證上無從為有罪之確信，自應為無
    罪之判決，最高法院76年度台上字第4986號判例意旨闡示甚
    明。另告訴人之告訴，係以使被告受刑事訴追為目的，是其
    陳述是否與事實相符，仍應調查其他證據以資審認，最高法
    院亦著有52年度台上字第1300號判例可循。
  (二)本件聲請人指訴被告涉犯毀損等罪嫌，業經原不起訴處分及
    原再議駁回處分敘明理由，經本院審核卷證資料，其理由於
    法並無不合，茲援引被告犯罪嫌疑不足之理由如附件臺灣桃
    園地方法院檢察署檢察官不起訴處分書與臺灣高等法院檢察
    署處分書所載。聲請人雖不服上開處分而以前揭聲請意旨提
    出本件交付審判之聲請，惟查：
    1.被告甲○○、丁○○、丙○○、戊○○、己○○於偵查中
      均堅決否認涉有上揭犯行，並分別以下列情詞置辯：(1)被
      告甲○○辯稱：伊合法繼承系爭土地，伊母親曲世珍與聲
      請人乙○○所簽訂之租賃契約期滿並未續租，且不符合民
      法第451 條規定租賃契約默示更新之要件，依約有權要求
      聲請人返還土地，且事前有通知聲請人及系爭廠房承租人
      ，並未侵入住宅、恐嚇、毀損或強制等語。(2)被告丁○○
      則以其等事前已通知斷電，且聲請人亦知此事，並無侵入
      住宅、毀損、恐嚇與強制犯行等語置辯。(3)被告丙○○辯
      稱：彼為水電公司員工，係受被告甲○○委託前往系爭廠
      房、系爭土地處理斷電事宜，並無侵入住宅、毀損、恐嚇
      與強制罪嫌等語；(4)被告戊○○另以：96年10月11日當日
      先至警察局備案後始前去現場，且被告甲○○逐戶通知斷
      電情事，並無侵入住宅、毀損、恐嚇與強制等情詞置辯。
      (5)被告己○○辯以：其伊係水電技師，與被告丙○○是同
      事，係被告甲○○要求彼等處理斷電事宜，警察前來現場
      ，彼等隨即配合將電力恢復，並無侵入住宅、毀損、恐嚇
      與強制等情。
    2.按刑法第306 條第1 項之侵入住宅罪，係以無故侵入他人
      住宅、建築物或附連圍繞之土地或船艦為構成要件，亦即
      以行為人「無正當理由」，在未得有支配或管理權人之允
      許，擅自進入於他人所支配之住宅等場所為其要件。然所
      謂「無故」係指無正當理由而言，而行為人侵入他人住宅
      之事由是否正當，非僅以法律明文者為限，若在習慣或道
      義上所許可，而具有社會相當性者，亦不能認為係無故。
      換言之，如有正當理由縱使未經許可進入，亦不構成犯罪
      。又按，所稱「犯罪」，就故意犯之情形，係指行為人出
      諸構成要件之「故意」並著手於構成要件該當之行為，至
      構成要件故意，其旨乃係行為人預見其所為核屬該罪之構
      成要件行為且有完成犯罪之可能，竟仍循此而進一步支配
      外顯於客觀之原因力或因果聯絡過程，俾期使所預見者能
      如計擬般實現或肇生之犯罪事實恰合於己意，惟不論「期
      使實現」或「合於己意」，其內涵須蘊寓有行為人確存完
      成一定犯罪之「真意」，準此，倘缺乏此項「真意」，僅
      基於他種緣由而狀似構成要件行為之舉，即難認之實具有
      構成要件之故意。經查，系爭土地係被告甲○○之母曲世
      珍於88年4 月27日起至95年5 月14日止出租予聲請人，且
      被告甲○○於92年7 月27日繼承曲世珍所有系爭土地，而
      被告甲○○並將前述繼承系爭土地乙事告知聲請人等情，
      此為聲請人是認在卷，並有土地租賃契約書、認證書、被
      繼承人曲世珍繼承系統表、戶籍謄本、代筆遺囑、郵局存
      證信函、土地登記謄本等件在卷可憑（參偵查卷一第113
      頁至第159 頁），此部分事實堪認為真。觀諸前揭土地租
      賃契約第12條約定內容：「... 契約期滿... 如未續定租
      約，其租賃關係於期限屆滿時消滅，乙方（即聲請人）不
      得主張租賃關係存在」等情，並有前揭土地租賃契約書在
      卷可參，而聲請人並未與土地租賃契約相對人曲世珍之任
      一繼承人另行就系爭土地訂立土地租賃契約，亦為聲請人
      所不否認在卷，則即雙方暨未續定租約，殊不論該租賃契
      約是否業於95年5 月14日即因租約期滿而終止，或係因符
      合民法第451 條規定租賃契約默示更新之要件，而有不定
      期限租賃關係存在，被告甲○○主觀上認為契約雙方既已
      約定約滿不再續約，且事後亦確未再簽訂書面契約，其認
      為系爭租約即已終止，其又為系爭土地所有權人，自有權
      主張返還系爭土地並要求聲請人拆除地上物，是其進入系
      爭土地甚至系爭廠房時，是否無正當理由即非無疑。又觀
      之前開租賃契約第11條約定：「乙方（即聲請人）於契約
      中止（應係終止之誤）時除經甲方同意繼續出租外，應即
      將租賃土地及地上建築物騰空交還甲方... 」；第13條「
      租約中止遷出時，乙方所有任何地上物品，若有留置不搬
      者，視為放棄，任憑甲方自由處理」等情，則被告甲○○
      主觀上認知前開租賃契約既已終止，其即有依約向聲請人
      請求交還土地並就留存之地上物依兩造之約定逕予處理之
      ；再以被告甲○○迭於96年5 月3 日及96年6 月11日，分
      別以信件或存證信函之書面方式向聲請人重申有關終止租
      約並請求返還土地之意，聲請人亦曾經據以回覆被告甲○○，並有雙方信件與存證信函在卷足憑（參偵查卷一第
      149 頁至第159 頁）。是被告甲○○既認業經屢次向聲請
      人表明上情，又就系爭土地租賃事件聲請調解未果，而聲
      請人始終未出面與之達成共識，於此情況下，其基於系爭
      土地所有權人身分前往系爭土地及系爭廠房向各該承租人
      告以相關民事權利義務關係，並為自己之權利有所主張，
      而於上開時間，分別與被告丁○○、丙○○、戊○○、己○○共同或委由被告丁○○等人陸續前往系爭土地、系爭
      廠房察看，此與租賃契約終止後，出租人通常均有檢視租
      賃物現狀之舉，並無有何違反常情之處。況且據證人吳錦
      增即門牌號碼桃園縣龜山鄉樂善村牛角坡7-5 號系爭廠房
      之承租人於偵查中具結證稱：被告甲○○、丁○○進入伊
      鐵皮屋，表示要重新訂立契約，因伊與聲請人已簽訂租賃
      契約，如要改訂應與聲請人一起處理，被告甲○○有拍桌
      ，但對伊並未說恐嚇話語等情明確（參偵查卷一第62頁）
      ，足認系爭廠房之承租人僅就被告甲○○是否確有權主張
      而為抗辯，其等對是否重新締約乙節商談不悅，惟並無拒
      絕被告前往系爭土地或廠房之意；復以被告甲○○上開各
      舉係以系爭土地所有權人身分由被告丁○○等人陪同前往
      系爭土地及系爭廠房為催告之意思表示，再審酌被告甲○○等人進入系爭土地、系爭廠房之情節、催告各該承租人
      應配合返還系爭土地等事宜之目的及手段，難認被告等人
      之行為違反社會相當性，而無正當理由。被告甲○○既係
      基於系爭土地所有權人之地位進行權利主張，及其餘被告
      丁○○、丙○○、戊○○、己○○等人係因其等所認知之
      系爭土地所有權人即被告甲○○委託處理土地糾紛事宜，
      亦難謂有何侵入住宅之犯罪故意，是自均不能論以刑法第
      306 條第1 項侵入住宅罪。
    3.次按刑法第305 條恐嚇罪，係指以使人生畏怖心為目的，
      而通知將加惡害之旨於被害人而言。另按犯罪之被害人，
      得為告訴。不問何人知有犯罪嫌疑者，得為告發。刑事訴
      訟法第232 條、第240 條固有明文。然查，證人吳錦增於
      偵查中業已證稱上開時地，被告甲○○與丁○○進入伊所
      承租之系爭廠房時，被告甲○○有拍桌，但對伊並未說恐
      嚇話語等情（參偵查卷一第62頁），一如前述；另以證人
      夏志茂即桃園縣龜山鄉樂善村牛角坡7-33號系爭廠房之承
      租人亦於偵查中證述：96年10月11日案發當天斷電，被告
      等人沒有進入其房內，在工廠外面討論，被告等人聲稱要
      斷電，其前去阻止，並質問被告等人以何身分得主張斷電
      ，被告等人自稱係地主，並稱租賃期間已屆滿，若不搬遷
      將採取法律途徑等語綦詳（參偵查卷一第63頁）。互參上
      開證人吳錦增、夏志茂之證述，足認被告甲○○、丁○○
      、丙○○、戊○○、己○○於96年8 月28日、96年8 月29
      日、96年10月11日，前往系爭土地與系爭廠房時，僅就系
      爭土地租賃事宜表明係土地所有權人而要求各該承租人另
      行與之簽訂契約或遷出系爭土地，並未出言恫嚇在場之承
      租人之事實，則被告等人前開各舉係基於被告甲○○主張
      其民事上合法權利，焉有加害生命、身體、自由、名譽、
      財產之事而通知惡害之情？又聲請人於當時並未在現場聽
      聞，而係透過證人吳錦增輾轉告知乙節，亦為聲請人是認
      明確（參偵查卷一第62頁），是以被告甲○○等人前開所
      為縱屬惡害之通知，而被告甲○○係對於在場之各承租人
      為之，聲請人於上開時地並未在現場，亦難謂已心生畏怖
      而為被告甲○○等人涉犯恐嚇犯行之被害人，即令聲請人
      得依前揭刑事訴訟法第240 條規定因知有犯罪嫌疑，予以
      告發，而告發人與告訴人尚屬有別，亦不得遽以提起再議
      ，進而就此部分亦無從聲請交付審判。
    4.又按刑法毀損罪之行為態樣有三，即毀棄、損壞或致令不
      堪用，行為人雖僅於實施三種行為中之一種，即可構成毀
      損罪，惟仍須行為人對於他人之物有所認識。查系爭廠房
      電力之供給係聲請人以被告甲○○胞妹李儀德名義申請乙
      節，為聲請人是認在卷（參聲請人98年1 月15日聲請交付
      審判狀第4 頁），是以與臺灣電力公司訂立供電契約之契
      約主體，係李儀德而非系爭廠房之各承租人，即便歷年來
      電費支付均由系爭廠房承租人為之，惟此係因聲請人將系
      爭廠房分別出租予各該承租人，理應由實際用電者負擔電
      費，俾利聲請人分別出租之情。易言之，繳費義務人之歸
      屬與系爭供電契約之契約主體無涉。再以，系爭土地既由
      被告甲○○基於繼承關係單獨取得所有權，且其取得其胞
      妹李儀德同意後，以契約主體（或契約主體之代理人）自
      居而認為有權決定以其胞妹名義所申請之供電繼續或停止
      ，亦屬有據。縱使其僱請被告丁○○、丙○○、戊○○、
      己○○前往系爭廠房處理斷電事宜，然被告甲○○主觀上
      並無毀損「他人」之物之犯意，核與毀損罪之構成要件即
      不相當，自不能以該罪相繩。
    5.又刑法第304 條第1 項之強制罪，須行為人施以強暴、脅
      迫手段，且其強暴、脅迫手段足以妨害他人行使權利，或
      足使他人行無義務之事，始足當之，此觀之該條項規定自
      明。查被告甲○○於96年10月11日前往系爭土地及系爭廠
      房終止供電前數日，業已郵寄存證信函向各承租人表示將
      斷電，承租戶並已收到通知等情業據證人林錦志、夏志茂
      於偵查中證述明確（參偵查卷一第63頁至第64頁），並有
      樹林三多郵局存證信函等件在卷可稽（參偵查卷二第28頁
      至第30頁），則被告甲○○認其與聲請人就系爭土地之租
      賃關係業經終止，請求返還土地未果而有上開舉措，實難
      認係妨害承租人行使權利。且被告等人於上揭時間前往系
      爭土地斷電時，業經先行預告並於該日再行向各承租人表
      明來意後為之，並未施以強暴、脅迫之手段，又被告甲○○等人並確預告將終止電力，旋於斷電後即時復電，足認
      被告甲○○主觀上並無妨害他人行使權利之犯罪故意。況
      聲請人亦自承於被告等人上開時地斷電時並不在現場，業
      經前述，被告甲○○縱使將承租人使用中之電力中斷，亦
      無法直接或間接對於聲請人施以強暴、脅迫之手段；縱因
      斷電後，系爭廠房之承租人進行中之業務可能受影響，致
      系爭廠房之出租人即聲請人有遭各承租人基於租賃契約求
      償之虞，然其無法以此行為直接或間接壓制聲請人之身體
      行動及意思決定自由，難認聲請人之自由法益遭受侵害，
      揆諸前揭說明，核與刑法第304 條第1 項之強制罪之立法
      意旨及構成要件有間，實難逕以強制罪相繩。
    6.綜上所述，聲請人與被告甲○○就系爭土地之租賃契約是
      否繼續存在而為不定期租約，或業經終止等情，雙方互有
      爭執，因屬民事糾葛，仍宜以民事途徑解決。縱聲請人所
      言為真，因被告甲○○確信租賃契約之期限業已屆滿，而
      向聲請人主張權利，其無犯意至為灼然。是無論被告甲○○於民事上主張效力為何，惟其暨係原出租人曲世珍之繼
      承人，並獲該電表所有人李儀德授權，認有繼承系爭土地
      及租賃契約之相關權利，據以依前開權利向聲請人及系爭
      廠房承租人主張及終止系爭廠房電力供應，可認主觀上並
      犯罪故意可言，遑論受被告甲○○囑咐共同前往之被告丁○○、丙○○、戊○○及己○○有何聲請人所指之犯行。
      此外，復查無其他積極證據足認被告等人有何侵入住宅、
      恐嚇、毀損、強制罪之犯行，尚難僅憑聲請人之指訴，遽
      為不利被告犯罪事實之認定。
三、綜上各情，原偵查、再議程序認被告等人犯罪嫌疑不足，而
    分別為不起訴處分、再議駁回之處分，核無不當。本件依現
    存證據資料尚難認被告等人有何侵入住宅、恐嚇、強制、毀
    損他人器物犯行，聲請人聲請交付審判為無理由，揆諸首揭
    說明，應予以駁回。
據上論斷，應依刑事訴訟法第258條之3第2項前段，裁定如主文
。
中    華    民    國    98    年    12    月    31    日
              刑事第六庭  審判長法  官  錢建榮
                                法  官  黃翊哲
                                法  官  呂美玲
以上正本證明與原本無異。
不得抗告。
                                書記官  李玉華
中    華    民    國    99    年    1     月    6     日

司法院資訊處製作；財團法人民間司法改革基金會備份。
